臺灣苗栗地方法院民事判決　　　　　　　 94年度訴字第129號
原　　　告　乙○○○
　　　　　　　　　　　9號
被　　　告　丁○○
　　　　　　　　　　　之3號
訴訟代理人　路春鴻律師
複代理人　　己○○
上列當事人間請求清償借款事件，本院於民國94年7 月29日言詞
辯論終結，判決如下：
    主      文
原告之訴駁回。
訴訟費用由原告負擔。
    事實及理由
一、原告起訴主張：
  (一)被告多次向訴外人即被告之弟、原告之夫甲○○哭告急需用
    款，並分別於民國86年3 月15日、同年6 月28日、同年10月
    5 日、87年1 月31日，以興建自宅為由，向原告借款新臺幣
    （下同）120 萬元、115 萬元、110 萬元、25萬元，其中11
    5 萬元是原告於同年6 月28日自其所有郵局帳戶內提領出來
    交給被告，其餘3 筆則係由原告自娘家出售土地所分得之款
    項。後被告開立票據號碼為BJB0000000號、票面金額為120
    萬元（原告94年4 月29日答辯狀誤載為「壹佰壹拾萬」）、
    票載發票日為89年3 月20日，及票據號碼為BJB0000000號、
    票面金額為100 萬元、票載發票日為88年12月20日之支票2
    紙（下稱系爭2 紙支票）與原告，另交付原告票據號碼各為
    HC00 00000號、HC0000000 號、票面金額均為75萬元、發票
    人均為被告之小姑董淑芬之支票2 紙。原告將被告交付支票
    數次存入銀行，均無法如期兌現，被告亦被列為拒絕往來戶
    ，原告姑念情誼多次委託親友遊說被告還款，但被告均推稱
    目前無現金。為此原告依據消費借貸之法律關係請求被告清
    償220 萬元之借款及其利息。聲明：被告應給付原告220 萬
    元，其中100 萬元部分自88年12月20日起至清償日止按年利
    率5%計算之利息；另120 萬元部分自89年3 月20日起至清償
    日止按年利率5%計算之利息。
  (二)對被告抗辯所為陳述：
  1.系爭2 紙支票均未指定受款人，惟被告竟稱系爭2 紙支票係
    交付與已於去年死亡之訴外人張昌和，系爭2 紙支票發票日
    與退票日均為同一日，難道張昌和當天就遺失支票讓原告撿
    到，並將支票向銀行提示？況系爭2 紙支票遭退票，被告成
    拒絕往來戶，為何被告均無任何反應？異議狀當時為何不明
    白陳述系爭2 紙支票已經遺失？且被告未曾聲請票據遺失之
    公示催告，顯見被告所述不實。
  2.發票人對於執票人主張票據之真正並不爭執，惟主張票款已
    因清償抵銷等原因而消滅者，應由發票人舉證。被告無法交
    代系爭2 紙支票究交付何人？為何交付？則倘被告無法舉證
    證明系爭2 紙支票已因清償抵銷等原因而消滅，則債務當然
    存在。
  3.被告於86年間原本開立票據號碼為0000000 號、到期日88年
    12月15日、票面金額100 萬元，及票據號碼為0000000 號、
    到期日88年3 月20日、票面金額100 萬元之支票2 紙與原告
    ，詎原告於88年5 月12日將支票存入臺灣土地銀行後，被告
    來電要求撤票，並重新開立系爭2紙支票與原告。
二、被告則以：
  (一)系爭2 紙支票固為被告所簽發，惟並非被告向原告借款而簽
    發，且票載發票日期即為被告實際簽發之日期，亦非如原告
    所述被告於86年5 月簽發系爭2 紙支票，而以約定2 年後之
    還款日為發票日。被告否認原告主張被告因興建自宅而向原
    告借款云云。依原告所提出之郵局儲金簿顯示，原告固曾於
    86年6 月28日（被告辯論意旨狀誤載為86年6 月「30」日）
    提領現金115 萬元，惟所提領之金額與提領之時間與原告所
    主張「被告於86年5 月初以興建自宅為由向原告借款100 萬
    元及120 萬元」云云亦不相符，況縱原告確於是日提領款項
    ，亦不能據以佐證其有將款項交付與被告作為借款。
  (二)證人甲○○為原告配偶，且依證人甲○○所述，其實為本件
    借貸關係之貸與人，具有利害關係，已難期其為客觀真實的
    陳述。且系爭2 紙支票面額與原告提領之金額不符，系爭2
    紙支票之發票日各為88年12月20日、89年3 月20日，與郵局
    提領之時間86年6 月30日（應為86年6 月「28」日之誤寫）
    相隔達2 年6 個月、2 年9 個月之久，倘被告確係因借款而
    簽發系爭2 紙支票交予甲○○收執，則豈有證人甲○○所稱
    ：「（問：票面上為何會寫發票金額及日期？）票是被告交
    給我之後，我交給太太，所以票為何寫該金額及日期，我沒
    有看。」之理？另原告聲請訊問之證人戊○○到庭所為證述
    ，亦無法證明原告主張之被告為還款延期而請戊○○傳話等
    情。故原告所提出之證據不僅不足以證明系爭2 紙支票係被
    告向原告借款而簽發，反適足證明被告所辯系爭支票係借與
    他人週轉使用，原告輾轉取得之事實。尚難僅憑原告執有被
    告所簽發之系爭2 紙支票，即認兩造間有借貸關係存在。況
    原告於歷次書狀所主張之貸與人前後不一，於支付命令聲請
    狀表示：債務人（即被告）於86年5 月間以興蓋自宅為由向
    聲請人（即原告）借取100 萬元乙次、120 萬元乙次，合計
    220 萬元，嗣於94年5 月8 日補充答辯狀中卻表示：「本案
    之多次借貸均係被告向其弟甲○○哭告急需用款，爾後，甲
    ○○意妻子即本案原告交款給被告，事後再由被告開立清償
    支票給原告事為事實」，故自原告本人到庭所為陳述，及證
    人甲○○所為證詞可知，縱原告主張之各節為真，貸與人亦
    應為甲○○，而非原告。是本件縱有原告主張之消費借貸關
    係存在，原告亦非契約當事人等語，資為抗辯。
三、兩造不爭執事項：
  (一)原告執有之票據號碼為BJB0000000號、票面金額為100 萬元
    、票載發票日為88年12月20日、付款人臺灣土地銀行頭份分
    行，及票據號碼為BJB0000000號、票面金額為120 萬元、票
    載發票日為89年3 月20日、付款人為臺灣土地銀行頭份分行
    之系爭2 紙支票確為被告所簽發。
  (二)原告曾於86年6 月28日自其於頭份郵局開立之第000000-0號
    帳號提領115 萬元。
四、本件經本院於94年6 月9 日協同兩造整理並協議簡化爭點為
    ：(一)系爭2 紙支票是否為被告向原告借貸款項而簽發？(二)兩
    造間有無消費借貸關係？（見卷第47、48頁之筆錄）茲予論
    述如下：
  (一)按當事人主張有利於己之事實者，就其事實有舉證之責任，
    民事訴訟法第277條定有明文。另按稱消費借貸者，謂當事
    人約定，一方移轉金錢或其他代替物之所有權於他方，而他
    方以種類、品質、數量相同之物返還之契約；消費借貸為要
    物契約，因金錢或其他代替物之交付而生效力，89年5 月5
    日民法債編修正施行前之民法第474 條、第475 條分別定有
    明文。而金錢借貸契約，為要物契約，應由貸與人就交付金
    錢及借貸意思表示相互一致之事實負舉證之責。是以原告主
    張被告於86年間向其借款220 萬元之事實，既為被告所否認
    ，依舉證責任分配之原則，自應由原告就其與被告間有220
    萬元借貸關係存在，且已交付借款220 萬元與被告之事實，
    負舉證責任。
  (二)原告雖主張其持有系爭2 紙支票即足以證明被告確曾向其借
    貸金錢云云。惟按支票為文義證券及無因證券，支票上權利
    係依支票文義而發生，與其基礎之原因關係各自獨立，支票
    上權利之行使不以其原因關係存在為前提，尚難因債權人執
    有債務人簽發或背書之本票，即得證明其所主張之原因關係
    為存在。蓋支票為無因證券，簽發交付票據之原因甚多，或
    為贈與、或為買賣、或為確保當事人間已存在之法律關係、
    或為消滅已存在之法律關係，非僅囿於金錢借貸一端而已，
    故除別有證據外，不能單憑執票人持有發票人簽發之支票，
    即認雙方有借貸關係存在，更不以支票之取得證明借款業已
    交付。是原告不得單憑持有系爭2 紙支票即主張被告向其借
    款220萬元或借款業已全數交付，仍應舉證以實其說。
  (三)查，證人即原告之夫、被告之弟甲○○到庭固證述：被告當
    時沒有說要借多少錢，當然是越多越好，被告連續至伊家中
    三天之後，伊當天就答應借款，當天伊和原告到郵局領錢，
    是定期解約120 萬元，當天就給120 萬元及其他的錢，其他
    的錢是多少伊不記得了，針對系爭2 紙支票的款項，伊是一
    次給足被告，但多少錢伊不記得，票是被告交給伊之後，伊
    再交給原告，除了上開那次拿錢給被告外，應該沒有其他次
    是伊和原告一起拿錢去給被告的等語明確（見卷第55、56頁
    之筆錄），經核關於借貸、借款交付之過程均與原告本人具
    結證稱：被告共借370 萬元，其中120 萬元是伊一次從郵局
    提出來，其他250 萬元則是分2 次給現金，給錢的時候伊先
    生都在場，錢都是伊和伊先生一起給的，被告是事後開支票
    給伊等節（見卷第51、52頁之筆錄）顯不相符，是證人甲○
    ○所述是否可逕採為認定兩造間確有220 萬元之借貸關係存
    在，且原告確有交付借款220 萬元與被告之事實，顯非無疑
    。
  (四)另證人戊○○到院證稱：並未替被告傳話表示被告欠的錢無
    法清償，日後有錢再還，至於法院方面不要再告被告等語，
    是本於朋友的立場，且甲○○與被告又是姊弟關係，勸他們
    不要上法院等情明確（見卷第53、54頁之筆錄），顯不足以
    證明有原告主張證人戊○○曾至原告家中代被告傳達：「被
    告所欠款無法清償，日後有錢再還，至於法院方面可否不要
    告她？」等語之事實，更無從證明兩造間有220 萬元之借貸
    關係存在。另證人即被告兄長丙○○證述：兩造間有金錢往
    來，但是何人向何人借錢伊不清楚，借多少錢也不清楚等語
    明確（見卷第100 頁之筆錄），亦不足以證明被告確曾於86
    年間向原告借款220 萬元。另原告固提出郵政儲金簿節本（
    見卷第12頁）證明其於86年6 月28日確實自郵局帳戶內提領
    115 萬元，且為被告所不爭執，然此仍無法證明原告確有將
    借款交付被告或兩造間有借貸關係存在，更與系爭2 紙支票
    記載之票面金額均不相符。又原告於支付命令聲請狀先稱：
    被告於86年5 月初向原告借款100 萬元、120 萬元，並約定
    兩年後歸還等語，嗣於94年4 月29日答辯狀又稱：被告分別
    於86年3 月15日、同年6 月28日、同年10月5 日、87年1 月
    31 日 向原告借款120 萬元、115 萬元、110 萬元、25萬元
    等情，前後對於借款時間所述不一，且與系爭2 紙支票之票
    載發票日不符，而系爭2 紙支票票載發票日各為88年12月20
    日、89年3 月20日，與郵局提領之時間86年6 月28日各相隔
    達2 年6 個月、2 年9 個月之久，均與原告支付命令聲請狀
    所稱借款當時約定2 年後歸還一節不符，與原告後稱被告原
    本交付之被告簽發、票據號碼為0000000 號及票據號碼為00
    00000號2 紙支票之發票日亦無法合致。
  (五)縱上，原告就金錢貸予被告之過程，迄未提出借據、匯款資
    料、資金流向紀錄等舉證以實其說，所提出之證物與原告所
    陳經過亦有不符，所聲請訊問之證人均不足以認定原告於86
    年間借款220 萬元予被告之主張為真正。 更甚者，原告於
     本 院審理時自認系爭2 紙支票是被告跟伊先生借的錢（見
    卷第51頁之筆錄），且於94年5 月8 日之答辯補充狀稱：「
    本案之多次借貸均為被告向其弟甲○○哭告急需用款，爾後
    ，甲○○意妻子即本案原告交款給被告，事後再由被告開立
    清償支票給原告事為屬實。」，證人即原告之夫、被告之弟
    甲○○則到院證述：「（問：本件究竟何人為借款人？）是
    我答應的，但錢是我太太的。」、「因為我姊姊哭哭啼啼到
    我家來說他要蓋房子，請我借他錢。」、「票是被告交給我
    之後，我交給太太。」等語，顯見縱被告確曾借款220 萬元
    ，借貸契約之當事人亦係存在被告與甲○○之間，而非兩造
    間。
五、從而，原告既未能就兩造間成立220 萬元之借貸關係、曾交
    付金錢予被告之事實予以證明，其依據消費借貸法律關係訴
    請被告給付220 萬元欠款，即嫌無據，應予駁回。
六、結論：原告之訴為無理由，依民事訴訟法第78條判決如主文
    。
中　　華　　民　　國　　94　　年　　8 　　月　　12　　日
                  民事庭法　官　沈佳宜
以上正本係照原本作成
如對本判決上訴，須於判決送達後20日內向本院提出上訴狀
                        書記官　李惠雯
中　　華　　民　　國　　94　　年　　8 　　月　　12　　日
